臺灣高等法院臺南分院刑事判決       
                                  110年度金上訴字第866號
上  訴  人  
即  被  告  張惟馨



選任辯護人  康皓智律師
            林湘絢律師
上列上訴人即被告因詐欺等案件，不服臺灣臺南地方法院110年
度金訴字第4號110年5月17日第一審判決（起訴案號：臺灣臺南
地方檢察署109年度營偵字第1711號），提起上訴，本院判決如
下：
    主  文
原判決撤銷。
張惟馨共同犯洗錢防制法第十四條第一項之一般洗錢罪，處有期
徒刑肆月，併科罰金新臺幣參萬元，罰金如易服勞役，以新臺幣
壹仟元折算壹日。
未扣案之犯罪所得新臺幣肆仟元沒收之，於全部或一部不能沒收
或不宜執行沒收時，追徵其價額。 
    事  實
一、張惟馨於民國109年5、6月間，見臉書上刊登「急徵家庭代
    工  在家做簡單易做的手工  每天只是2-3小時  月入過萬
    」之廣告訊息，遂以LINE通訊軟體（下稱LINE）與綽號「○○
    」之不詳成年女子聯絡，得知工作內容為提供帳戶供人匯款
    ，再提領其內金額交予「○○」指定之人，即可獲得所領金額
    4％之報酬。依張惟馨之智識程度及社會經驗，可預見將自身
    金融帳戶提供予來路不明之人使用，可能遭利用作為詐欺犯
    罪之取款工具，且提供帳戶並依指示提款，再將所領款項轉
    交他人，將使詐欺者獲取詐騙所得，同時隱匿詐騙所得之去
    向及所在，竟為獲取提領金額4％之報酬，仍基於縱與他人共
    同實行詐欺、洗錢犯罪亦不違背其本意之不確定故意，與「
    ○○」及其他不詳詐欺成員，共同意圖為自己不法之所有，基
    於詐欺、洗錢之犯意聯絡，將名下京城商業銀行股份有限公
    司帳號000000000000號帳戶（下稱本件帳戶）之帳號，以LI
    NE告知「○○」，嗣不詳詐欺成員即於109年6月15日致電朱黃
    麗雲，佯稱係其姪女需借款新臺幣（下同）10萬元云云，致
    朱黃麗雲陷於錯誤，於同年月16日13時32分許，匯款10萬元
    至本件帳戶，張惟馨復依「○○」指示，於同日13時32分至50
    分間，在不詳地點，扣除「○○」應允之4％報酬（即4000元）
    後，自本件帳戶接續提領9萬6000元，繼而在雲林縣○○鎮某
    華南銀行外，將所領款項交予「○○」指派之人，以此方式製
    造金流斷點，隱匿上開犯罪所得之去向及所在。
二、案經朱黃麗雲訴由屏東縣政府警察局潮州分局報請臺灣臺南
    地方檢察署檢察官偵查起訴。
    理  由
壹、程序部分：
一、審理範圍：
　　按110年6月16日修正公布、同月18日施行之刑事訴訟法第34
    8條規定：「上訴得對於判決之一部為之。對於判決之一部
    上訴者，其有關係之部分，視為亦已上訴。但有關係之部分
    為無罪、免訴或不受理者，不在此限。上訴得明示僅就判決
    之刑、沒收或保安處分一部為之。」次按同日修正公布、施
    行之刑事訴訟法施行法第7條之13規定：「中華民國110年5
    月31日修正通過之刑事訴訟法施行前，已繫屬於各級法院之
    案件，於施行後仍適用修正前刑事訴訟法第348條規定；已
    終結或已繫屬於各級法院而未終結之案件，於施行後提起再
    審或非常上訴者，亦同。」，其中所稱「已繫屬於各級法院
    」，與「已繫屬於法院」之意義，未盡相同。前者有區分係
    屬於各個不同審級法院之意思，而後者則單純僅指繫屬於法
    院而言。而各審級法院繫屬案件及審理程序均具有高度可分
    性及獨立性，在原審級判決終結前，刑事訴訟法既已修正施
    行，當事人自應依據新修正關於上訴範圍之規定提起上訴，
    此種釐定方式既不影響當事人之期待利益與訴訟防禦權，亦
    無違程序一貫性原則。故於原審級案件終結後提起上訴時，
    自應以其提起各個不同審級上訴時，刑事訴訟法第348條是
    否已經修正施行，作為究應適用新法或舊法決定其上訴範圍
    之時點依據(最高法院110年度台上字第4894號判決意旨參照
    )。查本案係於上開規定修正施行後之110年7月20日始繫屬
    於本院，有臺灣臺南地方法院110年7月16日南院武刑玄110
    金訴4字第1100024641號函其上之本院收文戳章附卷可考（
    見本院卷第3頁），是本案上訴之效力及其範圍，應依現行
    刑事訴訟法第348條規定判斷。查本案因僅被告提起上訴，
    檢察官並未提起上訴，依現行刑事訴訟法第348條規定，原
    判決不另為無罪諭知部分，則不在被告之上訴範圍內，自非
    屬本院審理之範圍，先予說明。
二、證據能力部分：
　　本判決下列所引用被告以外之人於審判外之言詞及書面陳述
    ，檢察官及被告、辯護人於本院審理時均表示不爭執其證據
    能力，同意作為證據等語（見本院卷第64頁），本院審酌上
    開證據資料製作時之情況，並無違法不當或證明力明顯過低
    之瑕疵，認為以之作為證據應屬適當，依刑事訴訟法第159
    條之5第1項之規定，應認前揭證據資料有證據能力。至本判
    決所引用之非供述證據，亦查無非法或不當取證之情事，復
    為證明本件犯罪事實所必要之重要關係事項，並經本院依法
    進行調查，是依刑事訴訟法第158條之4規定之反面解釋，應
    認均有證據能力，合先敘明。
貳、認定犯罪事實所憑之證據及理由：
一、上揭犯罪事實，業據被告於本院審理時坦承不諱（見本院卷
    第86頁），核與證人朱黃麗雲於警詢時指訴明確（見警卷第
    7至9頁），並有彰化銀行匯款回條、朱黃麗雲手機通話紀錄
    翻拍照片、被告開立之京城商業銀行股份有限公司帳號0000
    00000000號帳戶之開戶基本資料及交易明細資料各1份在卷
    可稽（見警卷第25至27、35至41頁）。辯護人雖為被告辯稱
    ：被告有查詢○○投信的資訊，並非領款即可獲得4％報酬，還
    要上一些相關課程，被告認為以後會有其他工作，且本件是
    以虛擬貨幣為背景，新興事務並非大眾所能熟知，實無法只
    因為年紀或學經歷等就可認為被告有預見可能性等語。然查
    ：被告於偵查中供稱其關於本案之LINE對話紀錄已經刪除，
    其所提出於卷內之LINE對話紀錄，實並非其與「○○」間之對
    話紀錄（見偵卷第13至14頁），且其上之時間係在109年8月
    、或108年12月間，而本案被告行為時間則係在109年6月，
    故上開被告提出之LINE對話紀錄與本案是否有關，已非無疑
    。故辯護人據卷內該份LINE對話紀錄內容提及之○○投信或虛
    擬貨幣等所為之主張，亦難認有據。再者，被告提供本件帳
    戶時，確係30歲之成年人，學歷為二專畢業，前曾於○○○○○
    公司任職1年，一日工作9小時，月薪約2萬4千至2萬5千元，
    業據被告於原審時供述在卷（見原審卷第76至77頁），堪認
    有相當之智識程度及工作經驗，其自承原係要應徵「家庭代
    工」，並提出急徵家庭代工之臉書社團頁面1份為證（見偵
    卷第19頁），然被告與「○○」聯繫後，「○○」卻要其從事與
    原求職之家庭代工毫無關聯之提款等工作內容，被告竟未覺
    有異，予以照辦，顯與常情不符，故辯護人此部分之主張，
    自屬無據。是應以被告上開任意性之自白，認與事實相符，
    堪以採信。　　　　
二、起訴意旨雖認被告係與「○○」及其他不詳成員共同基於三人
    以上共同詐欺取財及洗錢之犯意聯絡所為，然查：刑法第33
    9條之4第1項第2款之共同詐欺取財罪，其中三人以上係屬加
    重之構成要件要素，所稱三人當指自然人而言，而關於此構
    成要件要素之證明，應本於嚴格證明法則，依檢察官所舉之
    全部卷證，足認確實有三人以上共同參與詐欺取財犯罪之事
    實，舉證證明達於毫無合理懷疑程度，否則本於罪疑唯輕法
    則，於無法證明之情況下，僅能論以同法第339條第1項之詐
    欺取財罪。經查：本件起訴意旨認被告係與「○○」及其餘不
    詳成年人間，有犯意聯絡及行為分擔，然依檢察官所舉之全
    部證據，僅足以證明被告與「○○」有聯繫且有犯意聯絡及行
    為分擔，但「○○」之真實姓名年籍為何？其與前來向被告實
    際收取現金之人是否確為不同之人？檢察官就此，均未能提
    出任何相關事證以實其說，自無從僅憑推論，即為對被告不
    利之認定。且被告與「○○」就提供帳戶、提款交付現金等犯
    罪情節，固有犯意聯絡及行為分擔，然並無證據證明被告對
    於前階段之詐欺手法（即是否由三人以上共犯等）亦屬知情
    ，而本件依客觀證據，既僅能認定被告係與「○○」就提供帳
    戶、提款交付現金部分，有犯意聯絡及行為分擔，依嚴格證
    明及罪疑唯利被告原則，應就被告本件犯行，認定成立刑法
    第339條第1項詐欺取財及洗錢防制法第14條第1項之共同正
    犯。
三、綜上，本件事證明確，被告犯行堪以認定，應依法論科。　
參、論罪：
一、本件核被告所為，係犯刑法第339條第1項之詐欺取財罪、洗
    錢防制法第14條第1項之洗錢罪。被告以一行為同時觸犯上
    開二罪名，為想像競合犯，應依刑法第55條前段規定，從一
    重論以洗錢防制法第14條第1項之一般洗錢罪。起訴意旨認
    被告犯刑法第339條之4第1項第2款之三人以上共同詐欺取財
    罪，尚無充分證據可資證明，業如前述，且經本院於審理中
    告知被告上開所犯法條及罪名（見本院卷第87頁），自得依
    法變更起訴法條後逕予審理，併此敘明。又被告與「○○」間
    就本件犯行，有犯意聯絡及行為分擔，應論以共同正犯。
二、按犯前二條之罪，在偵查或審判中自白者，減輕其刑，洗錢
    防制法第16條第2項定有明文。經查被告業於本院審理時自
    白犯行（見本院卷第86頁），應依上開規定，減輕其刑。　
肆、撤銷原判決之理由
一、原審認被告除構成洗錢防制法第14條第1項之一般洗錢罪外
    ，所涉犯者為刑法第339條之4第1項第2款之三人以上共同詐
    欺取財罪，固非無見，然本案被告所為，應構成一般詐欺取
    財罪及洗錢罪，業經論述如前，是原審就此部分之認定，尚
    有未洽。被告上訴意旨，主張被告僅有與「○○」聯繫，卷內
    無其他證據可證尚有其他共犯，不應論以加重詐欺罪等語，
    指摘原判決此部分不當，求予撤銷改判，為有理由，應由本
    院將原判決撤銷改判。
二、爰以行為人之責任為基礎，審酌被告因急於求職，漠視諸多
    異常，貿然提供自身帳戶予來路不明之「○○」，復依指示提
    款、交款，造成告訴人受有財產上之損害非少，且因此隱匿
    犯罪所得之去向及所在，使檢警難以繼續追查，致告訴人受
    騙之金額難以追回，所為實屬不該，然念其犯後已知坦認犯
    行，態度尚可，及其前並無任何犯罪前科紀錄，素行良好，
    本案受騙金額尚非至鉅，及其目前從事一般行政工作、扶養
    兩名年幼子女之生活狀況等一切情狀，量處如主文所示之刑
    ，並諭知罰金如易服勞役之折算標準。
三、被告於本案獲有4000元之報酬，核屬犯罪所得，雖「未」扣
    案（原判決主文誤載為扣案），仍應依刑法第38條之1第1項
    前段、第3項之規定，宣告沒收之，並於全部或一部不能沒
    收或不宜執行沒收時，追徵其價額。
據上論斷，應依刑事訴訟法第369條第1項前段、第364條、第299
 條第1項前段、第300條，判決如主文。　　　　
本案經檢察官粟威穆提起公訴，檢察官王全成到庭執行職務。
中　　華　　民　　國　　110 　年　　12　　月　　7 　　日
                  刑事第四庭   審判長法　 官  郭玫利   
　　　　　　　　　　　　　　　　　　 法　 官  陳金虎  
　　　　　　　　　　　　　　　　　　 法　 官  林臻嫺
以上正本證明與原本無異。
如不服本判決應於收受送達後20日內向本院提出上訴書狀，其未
敘述上訴理由者，並得於提起上訴後20日內向本院補提理由書（
均須按他造當事人之人數附繕本）「切勿逕送上級法院」。
　　　　　　　　　　　　　　　　　　　書記官  楊宗倫　　
中　　華　　民　　國　　110 　年　　12　　月　　7 　　日
附錄本案論罪科刑法條：
洗錢防制法第14條
有第二條各款所列洗錢行為者，處7年以下有期徒刑，併科新臺
幣5百萬元以下罰金。
前項之未遂犯罰之。
前二項情形，不得科以超過其特定犯罪所定最重本刑之刑。
中華民國刑法第339條
（普通詐欺罪）
意圖為自己或第三人不法之所有，以詐術使人將本人或第三人之
物交付者，處5年以下有期徒刑、拘役或科或併科50萬元以下罰
金。
以前項方法得財產上不法之利益或使第三人得之者，亦同。
前二項之未遂犯罰之。